【裁判字號】    97,訴,412
【裁判日期】    980123
【裁判案由】    返還履約保證金等
【裁判全文】
臺灣屏東地方法院民事判決               97年度訴字第412號
原      告  貞成企業有限公司
法定代理人  乙○○
訴訟代理人  唐治民律師
                     送達代.
被      告  行政院農業委員會林務局屏東林區管理處
法定代理人  丙○○
訴訟代理人  尤挹華律師
            郭正鵬律師
複  代理人  沈志祥律師
上列當事人間返還履約保證金等事件，本院於民國98年1月13日
言詞辯論終結，判決如下：
    主  文
被告應給付原告新臺幣壹佰伍拾捌萬捌仟元及自民國九十七年九
月十九日起至清償日止，按週年利率百分之五計算之利息。
訴訟費用由被告負擔。
本判決於原告預以新臺幣伍拾貳萬玖仟佰元供擔保後得假執行
；被告如預以新臺幣壹佰伍拾捌萬捌仟元為原告供擔保得免為假
執行。
    事實及理由
一、按訴狀送達後，原告不得將原訴變更或追加他訴。但擴張或
    減縮應受判決事項之聲明者，不在此限，民事訴訟法第255
    條第1 項第3 款定有明文。本件原告起訴原聲明請求被告應
    給付原告新臺幣（下同）1,616,131 元，及自起訴狀繕本送
    達翌日即民國97年9 月19日起至清償日止，按週年利率百分
    之5 計算之利息，嗣於98年1 月10日減縮訴之聲明為被告應
    給付原告1,588,000 元，及自起訴狀繕本送達被告之翌日起
    至清償日止，按週年利率百分之5 計算之利息，屬減縮應受
    判決事項之聲明，經核與前揭規定相符，應予准許。
二、原告主張：
(一)、原告於92年11月21日承攬被告所管理之旗山事業區第114 、
    107 林班地（下稱系爭114 、107 林班地）之造林工作，兩
    造並簽立「屏東林區管理處九十二年度造林預定案記追4 號
    造林承包工作合約書」（下稱系爭契約）。嗣於93年7 月2
    日因敏督利颱風來襲，豪雨造成系爭107 林班地淹水，致苗
    木多浸泡水中，影響其存活率，被告於93年7 月29日以屏作
    字第0936107522號函知原告：本記號造林地因受敏督利颱風
    帶來豪雨，青灰岩地質含水量已達飽和，又連續豪雨造成積
    水致造林桃花心木、鐵刀木、相思樹等因長期浸水根系腐爛
    ，據工作站調查現存成活株數為1,358 株，被害株數為642
    株/ 公頃，同意補助復舊株數342 株/ 公頃，並另以93年8
    月26日屏作字第0936230582號函示，復舊費用共計新臺幣（
    下同）28,131元，原告則於93年11月20日復舊補植完畢，並
    報完工，有原告完工報告及原告旗山工作站93年12月1 日93
    旗業字第6000號稿可稽。
(二)、然於93年12月4 日因南瑪督颱風重創南臺灣，造成系爭107
    林班地淹水，致苗木多浸泡水中，並遭流土淹覆，原告旋於
    93年12月6 日以（九三）貞成字第077 號函陳報上開災情，
    並檢附風災受損照片。詎被告無視上開災情所致損害，竟未
    通知原告到場，於補植未滿1 個月即93年12月10日逕自派員
    檢驗，認定系爭107 林班地平均存活率僅605 株/ 公頃，並
    於94年3 月17日以屏作字第0946230205號函通知原告科處罰
    鍰金406,543 元，再於95年2 月21日以屏作字第0956230207
    號函並檢附同年1 月27日所作會議記錄通知原告提高罰鍰為
    488,181 元。
(三)、而依據兩造所訂系爭契約第24條第1 項第4 款第5 目規定：
    「新植滿二年後不得再行補植，如有發生成活株數未達到規
    定成活株數者，按其不足情形依照上述第1.2.3.4.各目罰則
    辦理。上述各目不足規定成活株數情形，如係因天災或不可
    抗力之原因，得經甲方查核確實者不罰。」，然系爭造林工
    作業於95年7 月18日履行完畢並驗收合格，原告於95年9 月
    21日以貞成字第68號函請求被告返還履約保證金24萬元及差
    額保證金1,348,000 元，被告則以95年10月2 日屏作字第09
    56231309號函覆：系爭107 林班地14.37 公頃，因災害復舊
    成活率不合規定一節尚在履約爭議中，依據系爭契約第24條
    第1 項第8 款及第30條第1 項第5 款之規定，有關原告所繳
    履約及差額保證金，應待上述爭議事項解決後無息發還云云
    ，而拒絕原告之請求。惟系爭107 林班地先因敏督利颱風侵
    襲成災，復舊補植後僅14天又遭逢南瑪督颱風侵襲成災，其
    成活株數不足規定乃屬當然，縱認定災害復舊成活率不合規
    定，亦因天災或不可抗力之原因所致成活株數不足，依約應
    予不罰。被告違反系爭契約第20條第2 款第2 目及第24條第
    1 項第4 款第5 目之規定，於復舊補植後未滿1 個月即私下
    檢驗成活株數，並認定災害復舊成活率不合規定而科處原告
    罰鍰，為此爰依系爭契約第28條第1 項前段之規定，請求被
    告返還履約保證金24萬元及差額保證金1,348,000 元等語。
    並於本院聲明：1.如判決主文第1 項所示；2.願供擔保，請
    准宣告假執行。
(四)、對被告抗辯之陳述：
  1.依系爭契約第20條第2 款第2 目之規定：「補植費用：於規
    定補植期滿1 個月，或其後之第一次刈草工作結束時合併驗
    收，經檢驗其成活株數達到規定後即予發給。」依此，補植
    之「檢驗」其成活株數，應於補植期滿1 個月後始得為之，
    而檢驗時，除原告有藉故拖延，被告得逕行派員檢驗之情事
    外，被告依系爭契約第19條第2 款規定，應通知原告會同檢
    驗，而「檢驗」與「抽查」之區別在於「檢驗」程序是裁罰
    之前提，檢驗時點應於補植期滿1 個月後為之，而「檢驗」
    合格始發給補植費用。此由系爭契約第24條第14款第1 目之
    規定：「補植工作之費用，應於規定補植期滿一個月或其後
    之頭一次刈草工作結束時，經檢驗合格即予發給。又不論第
    一次或第二次補植後，經檢驗未達規定成活株數時，均各按
    每少於規定成活株數之百分率，依照本條第(四)款各點規定罰
    其裁植費，如其前次檢驗之結果有未達標準者，則發生之成
    活株數差額不予扣除。」可明，是以補植之成活株數少於規
    定之百分率而得依系爭契約第24條第4 款各點規定裁罰者，
    必以經「檢驗」後始得為之，而非「抽查」即得為之。又不
    論補植態樣係因原工作範圍內之補植、得標廠商對苗木管理
    不善致毀損枯萎情形嚴重者之補植，或是因為苗木特殊情形
    或不敷使用而需改變樹種時之補植、成活株數不合規定之補
    植、或因發生人力不可抗拒之局部災害時之補植等情形，在
    補植後均需有一定之撫育培養期間，亦必於該約定之期間屆
    至後，始有檢驗其成活株數或成活率之問題，裁罰始有客觀
    之標準。否則被告如隨時抽查，並得恣意裁罰得標廠商，不
    僅有悖於造林植裁工程需有一定撫育培養期間之常態，剝奪
    廠商依合約所賦予之撫育培養期間，其就合約權利之行使，
    亦不啻有違誠實信用原則。
  2.系爭契約第22條雖規定：「在合約期間甲方（即被告）得隨
    時派員抽查乙方（即原告）各項工作情形，如有與本合約不
    符之處，按本合約之各條規定辦理。」所謂抽查，其作用僅
    係督導廠商依約施作，與檢驗不可相提並論，尚不得以抽查
    之結果資為裁罰廠商之依據。否則被告如恣意於苗目培育期
    間，甚或如本件颱風重創後數日，即進行抽查並予裁罰，則
    原告之履約將遭逢不可測之風險，絕非系爭契約之真意。縱
    如被告所辯係「抽查」而非「檢驗」，被告亦應通知原告到
    場，共同會勘並確定抽驗樣本，其調查之結果始具公信力，
    並為兩造所認可，否則被告之抽查不啻黑箱作業，原告將無
    以確認被告對於成活株數之調查是否確有遵照系爭契約第24
    條第9 款第1 目對於成活株數之調查程序，遑論對原告予以
    裁罰。
  3.而於93年7 月2 日敏督利颱風來襲之時，豪雨造成系爭107
    林班地淹水，原告於同年11月20日復舊補植完畢，並報完工
    ，揆諸上開說明，被告應於補植期滿後1 個月即93年12月20
    日始得檢驗成活株數，而被告自承於93年12月17日派員到場
    抽查，距補植完畢尚未滿1 個月，且未進行檢驗，故被告不
    得依系爭契約第24條第4 款之規定科處原告罰鍰，殆無疑義
    。
  4.依被告94年3 月17日屏作字第0946230205號函所示，系爭10
    7 林班地平均成活株數每公頃605 株，系爭114 林班地平均
    成活株數每公頃1,708 株，系爭107 、114 林班地平均成活
    株數每公頃915 株等語，倘如被告所辯其派遣工作站技士黃
    鴻銘前往抽查時，發現現場根本無種植苗木之跡象云云，則
    被告上述函文各項之「平均成活株數」又是如何得出，故其
    抗辯無種植苗木顯屬無稽。
三、被告則以：
(一)、依系爭契約第13條及第17條第1 項規定，原告應於92年12月
    下旬完成系爭107 、114 林班地之新植造林工作，且於第1
    、2 年必須經常保持最低成活株數每公頃1,700 株，若成活
    株數不合規定，原告得依系爭契約第24條第4 款規定，科處
    原告罰金，合先敘明。原告完成上開新植林木工作後，於93
    年7 月2 日敏督利颱風來襲，豪雨造成系爭107 林班地淹水
    ，致現成活株數為每公頃1,358 株，被害株數達每公頃642
    株，故被告擬補植復舊株數每公頃342 株，並由原告進行補
    植復舊工作。即該補植復舊工作並非系爭契約第13條表定之
    補植工作，而係另行追加之補植工作，其目的在於使系爭10
    7 林班地之苗木維持一定之成活株數。原告雖稱其於93年11
    月20日復舊補植完畢，並報完工，惟被告依系爭契約第22條
    規定，於93年12月17日派遣旗山工作站之技師黃鴻銘前往系
    爭107 、11 4林班地抽查時，卻發現現場並無補植苗木之跡
    象，且因原告未完成該復舊補植工作，致系爭107 、114 林
    班地平均成活株數每公頃僅915 株，而未保持最低成活株數
    每公頃1,700 株。原告有無完成該復舊補植工作，固然會影
    響林木平均成活率，但補植工作是否完成，屬另一法律關係
    ，應為獨立判斷，即成活率維持義務之違反與補植工作是否
    完成，屬兩個不同之法律關係，應各自判斷、處理，是以原
    告既未完成該復舊補植工作，被告自無給付該復舊補植工作
    報酬之義務，且因系爭107 、114 林班地平均成活株數每公
    頃僅915 株，未保持最低成活株數每公頃1,700 株，科處原
    告罰鍰488,181 元，並通知原告限期繳納。
(二)、依系爭契約第13條「各項工作明細表」、第17條「成活株數
    保持」及第21條「苗木供應」之相關規定可知，兩造係就造
    林工作成立承攬契約，原告所應完成之主要工作即「植樹」
    及「成活率之維持」。系爭契約第20條第2 款第2 目及第24
    條第14款第1 目之「補植期滿一個月」、「補植後之第一次
    刈草工作結束」等期間之規定，係在確認原告是否有完成「
    植樹」及「成活率之維持」等2 項工作，即前開期間之目的
    在於使承攬方培育苗木，使其存活之用，而待該期間屆滿，
    苗木經被告檢驗成活株數達到規定時，被告方發給補植費用
    。其次，被告立於定作人及國家森林保育機關之地位，於工
    作期間自應加以監督，故系爭契約第22條定有「抽驗」之規
    定，基此，工作期間被告除不定期派員抽查承攬人之工作情
    形外，一般於承攬人申報完工時，內部會先派遣人員前往抽
    查承攬人是否有種植苗木之事實，即有無承攬人申報完工之
    事實。若有，待補植期滿後1 個月後，再會同承攬人前往檢
    驗苗木成活株數是否已達規定，否則即難以避免部分承攬人
    會以先報完工，然後在1 個月期間屆滿前1 至2 天，才將苗
    木植入之投機方式，形成檢驗時每棵苗木都是成活的假象，
    藉以請領補植費用，待被告機關撥放補植費用後，苗木卻已
    死亡。是以系爭契約第20條第2 款第2 目及第24條第14 款
    第1 目之「補植期滿一個月」、「補植後之第一次刈草工作
    結束」之期間乃是讓承攬人種植苗木後，進而培育使之存活
    之用，而非瑕疵補正期間。本件原告雖於93年11月20日提出
    完工報告予被告所轄旗山工作站，但經被告依系爭契約第22
    條規定派遣工作站技士黃鴻銘前往抽查時，卻發現現場根本
    無種植苗木之跡象，既無植樹自無存活之可能，亦無1 個月
    後之檢驗問題。
(三)、原告主張於93年12月4 日因南瑪督颱風重創南臺灣，造成系
    爭107 林班地淹水，致苗木多浸泡水中，並遭流土淹覆，原
    告旋以93年12月6 日（九三）貞成字077 號函陳報上開災情
    ，並檢附風災受損照片云云，惟被告查證收文紀錄，原告於
    93年12月27日方寄發上開函文，被告於93年12月29日收受，
    顯然被告無論在抽驗之前或抽驗結果作成前，均未收到原告
    所謂補植苗木因風災受損之通知，自難以認定究係何種原因
    造成苗木遭土石淹沒之結果，亦難依系爭契約第24條第4 款
    第5 目而為原告有利之認定。
(四)、就系爭114 林班地部分，原告確已完成系爭契約第13條所定
    各項工作並辦理驗收、請款完畢；就系爭107 林班地部分，
    因兩造間尚存有履約上之爭議即原告未繳納罰鍰，故已由兩
    造合意終止該部分未完成之工作，至於該部分契約終止後，
    有關系爭契約履約保證金240,000 元及差額保證金1,348,00
    0 元，已函告原告需待其繳納罰款金額406,543 元後，方予
    以無息發還，原告迄今未繳納前開罰款，並請求返還上開履
    約保證金240,000 元及差額保證金1,348,000 元，顯無理由
    。至原告請求復舊補植復用部分，因原告於發函通知被告旗
    山工作站完工後，隨即發生本件履約爭議，導致迄今未依系
    爭契約第20條第2 款規定辦理驗收，不符合同款第2 目補植
    費用發放之條件，被告自無法給付復舊補植費用28,131元等
    語置辯，並聲明：1.原告之訴駁回；2.如受不利判決，願供
    擔保，請准宣告免為假執行。
四、兩造不爭執事項：
(一)、兩造於92年11月21日簽訂「屏東林區管理處九十二年度造林
    預定案記追4 號造林承包工作合約書」，由原告承攬被告所
    管理之旗山事業區第114 、107 林班地造林工作。並業已於
    95年7 月18日履行完畢驗收合格。
(二)、旗山事業區第107 林班地於93年7 月2 日因敏督利颱風侵襲
    淹水，原告所植苗株被害株數642 株/ 公頃，被告同意補助
    復舊株數342 株/ 公頃，復舊費用28,131元，原告並於93年
    11月20日復舊補植完畢，並報完工。
(三)、被告於93年12月10日至現場檢查，認定107 林班地僅有605
    株/ 公頃存活率，而於94年3 月17日以屏作字第0946230205
    號函通知原告科處406,543 元。再於95年2 月21日以屏作字
    第0956230207號函通知原告更正罰鍰為488,181 元。
(四)、兩造尚有履約保證金及差額保證金共計1,588,000 元（即24
    0,000 元加1,348,000 元）及復舊費用28,131元尚未結清，
    本件如認違約責任不在原告，則被告同意應返還原告金額為
    上述二者之總額1,616,131元。
(五)、本件合約第20條第2 項第2 款及第24條第14項第1 款所提一
    個月期間，為種植苗木存活維持期間。
五、兩造爭執事項如下：
(一)、本件合約第20條第2 項第2 款及第24條第14項第1 款所約定
    之檢驗，及合約第22條的抽查約定，被告依合約第22條進行
    抽查時是否須通知原告會同抽查？該抽查結果是否可以做為
    被告裁處罰鍰的直接依據？或者應通知原告改正後再依檢驗
    的時間進行檢驗，不符規定時可依約裁處罰鍰？
(二)、原告有無依約完成系爭苗木之補植工作？
六、經查：
(一)、本件合約第20條第2 項第2 款及第24條第14項第1 款所約定
    之檢驗，及合約第22條的抽查約定，被告依合約第22條進行
    抽查時是否須通知原告會同抽查？該抽查結果是否可以做為
    被告裁處罰鍰的直接依據？或者應通知原告改正後再依檢驗
    的時間進行檢驗，不符規定時可依約裁處罰鍰？
  1.依據兩造所定系爭合約第22條之約定文義而觀，其係約定「
    在合約期間內甲方得隨時派員抽查乙方各項工作情形，如有
    與本合約不符之處，按本合約之各條規定辦理」，故依據上
    述文義解釋可知，定作人依約有隨時派員檢查承攬人工作情
    形之權限，而該約定意在給予定作人合法有效監督承攬人施
    作工作物有無違約之情狀，故應無須會同承攬人而可逕自進
    行，方足以達有效監督之成效，故本件系爭合約之抽查規定
    ，解釋上應認為無須會同承攬人即可逕行為之，方符契約約
    定之真意與精神至明。
  2.次查，被告如經派員抽查發現承攬人施作有與本合約不符之
    處，可否逕為裁罰依據，依上述第22條之約定文義解釋可知
    ，兩造係約定「按本合約之各條規定辦理」，故何情形下違
    反契約約定而可處罰鍰之者，自應依據兩造所定系爭合約之
    內容約款而為判斷，如無該約款時，則應依民法相關規定適
    用解決之，合先說明。
  3.而查，被告拒絕返還履約及差額保證金之理由，係以原告承
    攬之107 林班地因災害復舊存活率不合規定，而罰扣工資48
    8,184 元等情，並據此拒絕返還上述保證金，此事實為兩造
    所不爭執，僅原告抗辯其存活率不足係因風災損壞所致，乃
    屬不可抗力事由，不應被處罰鍰，且被告之檢驗程序於未補
    植滿1 個月即行檢驗並據而扣工資係違反契約等語置辯，而
    被告對於原告曾經在93年11月20日呈報復舊補植完工報告在
    案，有被告93年12月1 日之九三旗業字第六０００號函可稽
    （見本院卷17頁），又依據系爭合約第20條第2 款之約定可
    知，關於植補費用於規定補植期滿1 個月後，或其後之第1
    次刈草工作結束時合併檢驗，經檢驗其成活株數達到規定後
    即予發給，有系爭契約書可參，此為補植工資應核發之要件
    約定。則被告如派員抽查發現原告之補植存活率不足時，自
    應參照上述約款決定是否已達可扣工資之要件，而依據上述
    合約約定內容而觀，被告於原告93年11月20日呈報補植完工
    時，決定其存活率為多少，自應於補植1 個月期滿之後再檢
    驗之，發現仍不足時，始可據以抑扣工資處罰之，而非尚未
    滿1 個月即可檢驗決定之甚明。至被告於93年12月10日抽查
    發現不足時，應命原告重新補植完畢至少再滿一個月後，重
    新會同原告檢驗之，以定其存活比率之標準，始符系爭契約
    約定精神，故被告於未滿1 個月之時所為抽查結果，倘發現
    與系爭合約不合，係應先命原告補正瑕疵，而原告經命補正
    仍未能補正後，始可依法減少報酬，而非尚未命補正即可逕
    予扣留工資，此由系爭合約第24條並未明白約定可逕為扣留
    工資，故解釋上自應參酌民法第493 條、第494 條之規定精
    神，而採相同之解釋標準以為適用，方符承攬契約之精神，
    至被告抗辯如蓋以1 個月之期限定存活率，可能導致承包商
    故意於檢驗前12日始植入而據此賺取費用，形成流弊云云然
    合約既已負予被告可隨時檢查之權限，以該方式應足以防弊
    ，且檢查發現不合約定之瑕疵補正期間，被告亦可定超過1
    個月以上之期間而為預防弊端，附此敘明；故本件原告抗辯
    被告未遵守補植滿1 個月再行檢驗之規定，而以抽查結果逕
    為扣工資之罰鍰是違反合約一節堪予採信。
(二)、原告有無依約完成系爭苗木之補植工作？
    原告主張其有依約完成補植工作，係提出被告被告93年12月
    1 日之九三旗業字第六０００號函可為證，而該函是被告發
    出，如該函文記載不實，自應由被告另舉證推翻之，而被告
    雖提出92年度追4 號造林承包工作查驗結果報告表為證，而
    前開報告表上記載查驗地點為旗山事業區第107 林班地，查
    驗日期為93年12月10日，查驗結果（風災復舊補植）有二：
    第1 點：尚餘3 公頃未補植完畢，另11.02 公頃補植完畢。
    第2 點：平均存活率：605 株等語，有該報告表在卷可稽（
    見本院卷第76頁），另外被告提出標準地調查表為查驗佐證
    ，有該調查表附卷足憑（見本院卷第77頁），依據被告提出
    之前揭報告表上並無一語記載「無種植苗木情形」，僅為記
    載未補植完畢，且抽查時間既為93年12月10日之時，則依據
    該函無法遽予推斷之前原告93年11月20日所為補植完工是虛
    假，況原告亦未否認993 年12月10日抽查時尚有3 公頃尚未
    完成，而契約亦已終止等事實（見本院卷第74頁），僅是抗
    辯因93年12月3 、4 間因南瑪都颱風來襲，導致苗木被損壞
    而不足等語，以原告提出之颱風訊息並照片顯示，上揭中度
    颱風確在屏東枋寮地區登陸，並有大量雨勢，則其原告稱苗
    木被破壞並非無據，故被告抗辯原告無種植苗木尚屬率斷，
    應是原告於93年11月20日時已補植完工，但嗣後於93年12月
    10日時再被抽查發現仍有3 公頃未補植完畢足堪認定。
  (三)綜上所述，被告之罰扣工資既違反系爭合約約定，亦如上述
    ，且原告於93年11月20日曾經補植完工呈報被告，亦為被告
    所不否認，則其嗣後因受颱風損壞導致種植苗木存活率不足
    乃屬不可抗力，依約被告即無罰鍰扣工資之依據，從而原告
    訴請被告返還所納之履約與差額保證金合計1,588,000 元及
    自起訴狀繕本送達翌日即97年9 月19日起至清償日止，按週
    年利率百分之5 計算之利息，於法有據，應予准許。
  (四)假執行之宣告：原告陳明願供擔保，聲請宣告假執行，被告
    亦陳明如受不利判決，願供擔保請准宣告免為假執行，互核
    其聲請均無不合，爰分別酌定相當擔保金額准許之。
七、本件事證已臻明確，兩造其餘主張、陳述及立證方法，經核
    於判決不生影響，爰不逐一論列，附此敘明。
據上論結：原告之訴為有理由，依民事訴訟法第78條、第390 條
第2 項、第392條第2項，判決如主文。
中    華    民    國    98    年     1    月    23    日
                  民事第一庭    法  官  潘快
正本係照原本作成。
如不服本判決，應於收受送達後二十日內向本院提出上訴書狀，
其未表明上訴理由者，應於提出上訴後二十日內向本院補提理由
書狀（均須按他造當事人之人數附繕本）
                                書記官  黃麗燕
中    華    民    國    98    年    1     月    23    日


司法院資訊處製作；財團法人民間司法改革基金會備份。
